【裁判字號】    97,上易,62
【裁判日期】    980616
【裁判案由】    返還停車位等
【裁判全文】
臺灣高等法院民事判決                  97年度上易字第62號
上  訴  人  丁○○○
            己○○
            癸○○
            庚○○
共      同
訴訟代理人  溫光雄律師
被  上訴人  戊○○
            辛○○
            丙○○
            壬○○(即乙○○之承當訴訟人)
            衡穩興業有限公司
上  列 1人
法定代理人  甲○○      住同上
共      同
訴訟代理人  楊金順律師
複  代理人  游朝義律師
上列當事人間返還停車位等事件，上訴人對於中華民國96年11月
21日臺灣板橋地方法院95年度訴字第1506號第一審判決提起上訴
，本院於98年6月2日言詞辯論終結，判決如下：
    主      文
原判決關於命上訴人給付部分及訴訟費用之裁判（確定部分除外
），均廢棄。
上廢棄部分，被上訴人在第一審之訴駁回。
第一、二審（確定部分除外）訴訟費用均由被上訴人負擔。
    事實及理由
壹、程序方面：
一、按訴訟繫屬中為訴訟標的之法律關係，雖移轉於第三人，於
    訴訟無影響。但第三人如經兩造同意，得聲請代當事人承當
    訴訟。前項但書情形，僅他造不同意者，移轉之當事人或第
    三人得聲請法院以裁定許第三人承當訴訟，民事訴訟法第25
    4條第1、2 項定有明文。本件原被上訴人乙○○在本件訴訟
    進行中將本件訴訟標的法律關係之建物即臺北縣樹林市○○
    ○段6568建號 (重測後為臺北縣樹林市○○段609建號)建物
    如原判決附圖所示編號41號停車位讓與壬○○，壬○○具狀
    聲請由其就乙○○部分承當訴訟，業經本院於民國（下同）
    97年3 月12日以97年度聲字第57號裁定准由壬○○代乙○○
    承當訴訟，合先敘明。
貳、實體方面：
一、被上訴人起訴主張：坐落臺北縣樹林市○○○段246地號土
    地之臺北縣樹林市○○○段6568建號 (重測後為臺北縣樹林
    市○○段609建號)建物 (下稱系爭建物 )為伊等及其他所有
    權人所共有，系爭建物現劃有61個停車位，主要用途為防空
    避難室兼停車空間，系爭建物經區分所有權人於95年6月2日
    召開區分所有權人第1次、第2次會議，成立管理委員會推選
    管理委員，決議訂立停車位分管契約，該分管契約第4條第1
    項訂定：「一、本園區採一間分配1 停車位（除三俊街5-15
    號為1戶兩間分配有2個停車位外，其餘每1門牌號碼分配1停
    車位）為原則，多出的11個停車位之分配使用，俟管理委員
    會（下稱管委員）追回被無權占有之停車位後再召開區分所
    有權人會議討論決定」，經區分所有權人自由登記停車位後
    ，管委員於95年10月30日作成停車位分配表，並於95年11月
    10日公告。依上開停車位分配表所示，原判決附圖所示（下
    稱附圖所示）編號21、31、39、40、41號停車位分別登記予
    被上訴人衡穩興業有限公司 (下稱衡穩公司 )、辛○○、戊
    ○○、丙○○、乙○○使用。詎上訴人癸○○、丁○○○未
    經同意，無權共同占有使用被上訴人衡穩公司所分管之編號
    21號停車位；上訴人己○○未經同意，無權占有使用被上訴
    人辛○○、乙○○所分管之編號31、41號停車位；上訴人丁
    ○○○未經同意，無權占有使用被上訴人戊○○所分管之編
    號39號停車位；上訴人庚○○未經同意，無權占有使用被上
    訴人丙○○所分管之編號40號停車位，爰依民法第767條、
    第962條規定及最高法院91年度台上字第242號判決要旨，請
    求上訴人分別將編號21、31、39、40、41號停車位騰空返還
    。又系爭建物出租使用收益之租金每月至少可達新臺幣（下
    同）4,000元，伊等亦得依民法第179條、第184條、第185條
    規定，請求上訴人賠償伊等所受相當於租金之損害或請求上
    訴人返還所受有相當租金之利益等情，爰依上開法條規定及
    判決要旨，求為命：(一)上訴人己○○應將如附圖所示編號31
    號停車位騰空返還於被上訴人辛○○；並應自起訴狀繕本送
    達之翌日起至騰空返還上開停車位之日止，按月給付辛○○
    4,000元。 (二)上訴人己○○應將如附圖所示編號41號停車位
    騰空返還於乙○○；並應自起訴狀繕本送達之翌日起至騰空
    返還上開停車位之日止，按月給付乙○○4, 000元。(三)上訴
    人癸○○、丁○○○應共同將如附圖所示編號21號停車位騰
    空返還於被上訴人衡穩公司；並應自起訴狀繕本送達之翌日
    起至騰空返還上開停車位之日止，按月連帶給付衡穩公司4,
    000元。 (四)上訴人丁○○○應將如附圖所示編號39號停車位
    騰空返還於上訴人戊○○；並應自起訴狀繕本送達之翌日起
    至騰空返還上開停車位之日止，按月給付戊○○4,000元。
    (五)上訴人庚○○應將如附圖所示編號40號停車位騰空返還於
    被上訴人丙○○；並應自起訴狀繕本送達之翌日起至騰空返
    還上開停車位之日止，按月給付丙○○4,000元之判決。
二、上訴人則以：
  (一)訴外人中南鋁業股份有限公司 (下稱中南公司)於82年12月5
    日申請三俊工業園區第一期建造執照前，即與其餘49名起造
    人協議，由中南公司提供三角埔段246-4、246-7地號土地供
    社區人員通行，起造人則同意中南公司使用因提高建蔽率而
    多出之停車位。嗣於86年3 月26日系爭建物取得使用執照後
    ，旋即由中南公司邵德松召開第一次住戶大會 (86年4月2日
    )，在大會上分配車位，註明「分配剩餘車位：13、27、28
    、38、39、40、42、50、51、55、56、57號共12個車位，依
    82年12月5日簽訂契約對價交換使用 」，且載明分配依據為
    「依86年4月2日區分所有權人會議之分管會議第一條決議辦
    理」，是以上開12個停車位權利者為中南公司，本件被上訴
    人未以中南公司為當事人，自屬當事人不適格。
  (二)上訴人癸○○為三俊街5之10號2樓區分所有權人，原來即分
    配有編號21號停車位，合法占有使用迄今。
  (三)編號31號停車位原分配為三俊街5之8號2 樓原區分所權人丁
    ○○○使用，丁○○○再提供該車位供中南公司向上訴人己
    ○○抵押借款，以車位租金抵付利息，己○○就該車位自屬
    有權占有。
  (四)編號39號、40號停車位係82年12月5 日中南公司與其餘49名
    起造人簽立同意書，及86年4月2日第一次區分所有權人會議
    ，分管協議同意交由中南公司因對價關係合法占有使用之12
    個車位中之一，上訴人丁○○○占有使用該39號停車位，自
    係有權占有。上訴人庚○○向中南公司承租使用該40號停車
    位，非無權占有。又該停車位之處分權利人並非庚○○，被
    上訴人王煜舜向庚○○請求返還，顯非適法。
  (五)編號41停車位原為起造人即訴外人林樹火所有三俊街5之8號
    3 樓建物所分配之停車位，其後林樹火將該建物連同車位讓
    售予中南公司，中南公司再提供該停車位向己○○抵押借款
    ，並以車位租金收益抵付借款利息，己○○就該車位自屬有
    權占有等語，資為抗辯。
三、原審判決命(一)上訴人癸○○、丁○○○應共同將如附圖所示
    編號21號停車位 (面積14.5㎡) 騰空返還於被上訴人衡穩公
    司；並應自96年10月1 日起至騰空返還上開停車位之日止，
    按月連帶給付被上訴人衡穩公司2,500元 。(二)上訴人己○○
    應將如附圖所示編號31號停車位 (面積14.5㎡) 騰空返還於
    被上訴人辛○○；並應自96年9 月13日起至騰空返還上開停
    車位之日止，按月給付被上訴人辛○○2,500元 。(三)上訴人
    丁○○○應將如附圖所示編號39號停車位 (面積12.98㎡)騰
    空返還於被上訴人戊○○；並應自96年1 月18日起至騰空返
    還上開停車位之日止，按月給付被上訴人戊○○2,500元。
    (四)上訴人庚○○應將如附圖所示編號40號停車位 (面積15.1
    8㎡)騰空返還於被上訴人丙○○；並應自96年9 月13日起至
    騰空返還上開停車位之日止，按月給付被上訴人丙○○2,50
    0 元。(五)上訴人己○○應將如附圖所示編號41號停車位 (面
    積14.5㎡) 騰空返還於乙○○ (被上訴人壬○○為乙○○之
    承當訴訟人)；並應自96年9月13日起至騰空返還上開停車位
    之日止，按月給付乙○○（被上訴人壬○○為乙○○之承當
    訴訟人 ）2,500元，而駁回被上訴人其餘之訴。被上訴人就
    其敗訴部分並未提起上訴，已告確定；上訴人就其等敗訴部
    分，提起上訴，並聲明：(一)原判決不利於上訴人部分廢棄。
    (二)上開廢棄部分，被上訴人在第一審之訴駁回。被上訴人答
    辯聲明：上訴駁回。
四、兩造不爭執之事實：
  (一)坐落於臺北縣樹林市○○○段246地號土地之臺北縣樹林市
    ○○○段6568建號建物為被上訴人及其他所有權人所共有。
  (二)系爭建物現劃有61個停車位，主要用途為防空避難室兼停車
    空間；95年6月2日由被上訴人丙○○召開區分所有權人第1
    次、第2 次會議，決議訂立停車位分管契約，經區分所有權
    人自由登記停車位後，管委員於95年10月30日作成停車位分
    配表，並於95年11月10日公告。被上訴人衡穩公司登記停車
    位編號21號，被上訴人辛○○登記停車位編號31號，被上訴
    人戊○○登記停車位編號39號，被上訴人丙○○登記停車位
    編號40號，乙○○登記停車位編號41號、56號。停車位租金
    一個月為2,500元。
五、被上訴人丙○○於95年6月2日召開區分所有權人第2 次會議
    ，決議訂立停車位分管契約無效：
    按，共有物分管契約係共有人就共有物管理方法所成立之協
    議，依民法第820條第1項規定，應由共有人全體共同協議訂
    定之（最高法院89年台上字第585號判決參照）。查：
  (一)被上訴人丙○○為主席之95年6月2日第1 次區分所有權會議
    ，因未達公寓大廈管理條例第31條出席人員規定，經宣佈流
    會後，同日再依同條例第32條規定，召開第2 次會議，決議
    通過停車位分管契約，有被上訴人提出之三俊工業園區，區
    分所有權人第1次會議紀錄、第2次會議紀錄、共用部分之約
    定專用部分分管契約書、停車分配表、公告在卷可按（見原
    審卷(一)第107-111頁、第70-73頁）。惟，依該2 次會議紀錄
    所載，區分所有權人出席總數27戶，僅占全體區分所有權人
    比例55.10%，出席區分所有權比例5604/10000，並未經全體
    共有人協議，難認定已有分管之協議。
  (二)公寓大廈管理條例第32條固規定: 「區分所有權人會議依前
    條（即第31條）規定未獲致決議、出席區分所有權人之人數
    或其區分所有權比例合計未達前條定額者，召集人得就同一
    議案重新召集會議；其開議除規約另有規定出席人數外，應
    有區分所有權人三人並五分之一以上及其區分所有權比例合
    計五分之一以上出席，以出席人數過半數及其區分所有權比
    例占出席人數區分所有權合計過半數之同意作成決議；前項
    決議之會議紀錄依第34條第1項（ 即區分所有權人會議應作
    成會議紀錄，載明開會經過及決議事項，由主席簽名，於會
    後15日內送達各區分所有權人並公告之）規定送達各區分所
    有權人後，各區分所有權人得於7 日內以書面表示反對意見
    。書面反對意見未超過全體區分所有權人及其區分所有權比
    例合計半數時，該決議視為成立」，惟被上訴人並未能提出
    已將決議之會議紀錄送達各區分所有權人之證明，亦難憑區
    分所有權人第2 次之會議，即認定該決議已視為成立，而有
    分管之協議。
  (三)況，依第2 次會議所決議之「三俊工業園區共用部分之約定
    專用部分分管契約」第3 條：「停車位之劃分，依現狀劃分
    61位停車位」、第4條第1項：「本園區採一間分配一停車位
    （除三俊街5-15號為一戶兩間，分配有二個停車位外，其餘
    每一門牌號碼分配一停車位）為原則，多出的11個停車位之
    分配使用，俟管理委員會追回被無權占有之停車位後，再召
    開區分所有權人會議討論決定」。可知該區分所有權人會議
    之決議，僅係就50個停車位為協議，其餘11個停車位須俟管
    理委員會追回停車位後，再召開區分所有權人會議討論決定
    。
  (四)綜上，被上訴人丙○○於95年6月2日召開區分所有權人第2
    次會議，決議訂立停車位分管契約無效，被上訴人主張規約
    已授權管理委員會決議，且管理委員會亦製作停車位分配表
    並經公告，分管契約有效云云，自不可採。該分管協議既未
    經共有人全體共同協議訂定，與民法第820條第1項規定不合
    ；被上訴人又未能提出已將決議之會議紀錄送達各區分所有
    權人之證明，亦與公寓大廈管理條例第32條規定不符，難憑
    區分所有權人第2 次之會議，即認定有分管之協議存在，被
    上訴人即不得依分管協議請求上訴人返還停車位。
六、按共有人就共有物分管之部分，有單獨之管理權，對於無權
    占有或侵奪共有物者，得為自己之利益，為回復共有物之請
    求，無民法第821條但書規定之適用（ 最高法院91年台上字
    第242號判決參照 ）。惟，本件並無分管之協議，已如上述
    ，被上訴人既無單獨之管理權，其主張依分管契約請求上訴
    人返還如附圖所示編號停車位，自屬無據；另占有係一事實
    狀態，上訴人占有使用上開停車位，並非侵害被上訴人之占
    有，其另依民法第962條規定為請求 ，亦屬無據。是以，被
    上訴人並依民法第179條、第184條、第185條規定 ，請求上
    訴人自起訴狀繕本送達之翌日起至騰空返還系爭停車位之日
    止，賠償所受相當於租金之損害或返還所受有相當租金之利
    益，同不足取。
七、綜上所述，被上訴人依分管契約、民法第767條、第962條規
    定及最高法院91年度台上字第242 號判決要旨（按該判決並
    非請求權基礎），請求(一)上訴人癸○○、丁○○○應共同將
    如附圖所示編號21號停車位 (面積14.5㎡) 騰空返還於被上
    訴人衡穩公司；(二)上訴人己○○應將如附圖所示編號31號停
    車位 (面積14.5㎡) 騰空返還於被上訴人辛○○；(三)上訴人
    丁○○○應將如附圖所示編號39號停車位 (面積12.98㎡)騰
    空返還於被上訴人戊○○；(四)上訴人庚○○應將如附圖所示
    編號40號停車位 (面積15.18㎡)騰空返還於被上訴人丙○○
    ；(五)上訴人己○○應將如附圖所示編號41號停車位（面積14
    .5 ㎡）騰空返還於乙○○ ( 被上訴人壬○○為乙○○之承
    當訴訟人)，並依民法第179條、第184條、第185條規定，請
    求上訴人賠償所受相當於租金之損害或請求上訴人返還所受
    有相當租金之利益，為無理由。原審為上訴人敗訴之判決，
    尚有未洽，上訴論旨指摘原判決不當，求予廢棄改判，為有
    理由，爰判決如主文第2項、第3項所示。
八、兩造其餘之攻擊或防禦方法及未經援用之證據，經本院斟酌
    後，認為均不足以影響本判決之結果，自無逐一詳予論駁之
    必要，被上訴人之請求既不應准許，則上訴人以86年4月2日
    起造人兼區分所有權人會議紀錄及車位分配表，抗辯全體起
    造人就該日會議決議各車位分配位置，各住戶已有分管約定
    ，自無論述之必要，併予敘明。
九、據上論結，本件上訴為有理由，依民事訴訟法第450條、第
    78條，判決如主文。
中    華    民    國    98    年    6     月    16    日
                    民事第十五庭
                        審判長法  官  林恩山
                              法  官  陳雅玲
                              法  官  黃國忠
正本係照原本作成。
不得上訴。
中    華    民    國    98    年    6     月    16    日
                              書記官  陳明俐


司法院資訊處製作；財團法人民間司法改革基金會備份。
